最高法院刑事判決　　　　　　一○○年度台上字第三一八二號
上　訴　人　劉銀村
選任辯護人　黃明郎律師
上列上訴人因違反廢棄物清理法案件，不服台灣高等法院中華民
國一○○年四月六日第二審更審判決（一○○年度重上更(二)字第
一一號，起訴案號：台灣板橋地方法院檢察署九十四年度偵字第
一一一七五號），提起上訴，本院判決如下：
    主  文
原判決撤銷，發回台灣高等法院。
    理  由
原判決認定上訴人劉銀村於民國九十四年六月二十九日上午十一
時許，因受劉楊秀真委託載運磚塊至台北縣三峽鎮（已改制為新
北市三峽區，以下以新制稱）中埔里鳶峰幹十五號電桿處之產業
道路（以下稱產業道路），以便劉楊秀真為所承包之改善工程舖
設施工便道，即於新北市○○區○○街八十四巷七號後方（下簡
稱民權街址），覓得該處有幾十年前因房屋老舊坍塌而堆置並夾
雜多年鄰里棄置空瓶、塑膠袋、打包繩、公告牌、球鞋、手套、
廢木材等垃圾之廢磚、瓦、土、石等營建廢棄物，即向該處屋主
黃宗祥索取該等廢棄物，不知情之黃宗祥因該等廢棄物堆置已久
，亦同意委由上訴人清運之；上訴人明知其未依廢棄物清理法第
四十一條第一項之規定領有廢棄物清除、處理許可文件，不得從
事廢棄物之清除、處理，仍於同日下午一時許，向黃宗祥收集取
得該等廢棄物，以其所有之車號QJ-068號自用大貨車將前開廢棄
物自上開民權街址清除，並載至前揭產業道路泥濘之處傾倒，以
供填平道路之用等情。因而撤銷第一審為上訴人之科刑判決，改
判仍論處上訴人犯廢棄物清理法第四十六條第四款之非法清理廢
棄物罪（處有期徒刑一年四月，減為有期徒刑八月），固非無見
。
惟查：(一)、廢棄物清理法第三十九條第一項規定：「事業廢棄物
之再利用，應依中央目的事業主管機關規定辦理，不受第二十八
條、第四十一條之限制。」又依同法第五十二條之規定，貯存、
清除、處理或再利用一般事業廢棄物，違反第三十九條第一項規
定者，係處以行政罰鍰。現行廢棄物清理法關於事業廢棄物之再
利用，已授權中央目的事業主管機關制定「營建事業廢棄物再利
用管理辦法」管理之，不受同法第四十一條（即應向主管機關或
中央主管機關委託之機關申請核發公民營廢棄物清除處理機構許
可文件）之限制。再依「事業廢棄物貯存清除處理方法及設施標
準」所謂「再利用」係指事業產生之事業廢棄物自行、販賣、轉
讓或委託做為原料、材料、燃料、填土或其他經中央目的事業主
管機關認定之用途行為，並應符合其規定者而言。另依內政部訂
定之「營建剩餘土石方處理方案」，營建剩餘土石方之種類，固
包含建築工程、公共工程及建築物拆除工程施工所產生剩餘泥、
土、砂、石、磚、瓦、混凝土塊，惟不包括施工所附帶產生之金
屬屑、玻璃碎片、塑膠類、木屑、竹片、紙屑、瀝青等廢棄物，
茍包含該等廢棄物者，即屬營建事業廢棄物；而有關拆除建築物
施工所產生之剩餘泥、土、砂、石、磚、瓦、混凝土塊，摻雜建
築物拆除工程所產生之金屬屑、玻璃碎片、塑膠類、木屑等，屬
內政部公告「營建事業廢棄物再利用種類及管理方式」之「編號
七、營建混合物」，依上開管理方式公告之「再利用用途」，為
：「營建工程材料、工程填地及道路工程級配料、工程填地材料
、骨材及建材原料、混凝土添加材料、磚瓦原料等，以及因分類
作業所附帶產生之金屬屑、玻璃碎片、塑膠類、木屑等，依本公
告之管理方式辦理」。本件依原判決理由貳、一、(二)、2.認定：
「被告（即上訴人）將上開民權街址所堆置之廢棄物載運至他處
，合於上開規範之廢棄物『清除』行為。另被告傾倒該廢棄物之
目的在於填入泥濘凹陷之施工便道，使工程車輛得以通行，此經
被告、證人劉楊秀真陳述如前，而其傾倒上開廢棄物之處所，即
為需填實之泥濘路面，有現場照片可佐……則被告將該等廢棄物
傾倒於前揭產業道路，已為路面回填之階段，顯屬再利用行為，
亦屬廢棄物之『處理』。」等語（見原判決第六頁第十至十七行
）。倘若無訛，上訴人將包含本件廢木材、酒瓶、塑膠繩、球鞋
及垃圾等剩餘泥、土、砂、石、磚、瓦、混凝土塊傾倒於劉楊秀
真為便於施工車輛通行之產業道路上，是否屬營建事業廢棄物之
「再利用」行為？依其利用之目的，是否合於前揭「營建事業廢
棄物再利用種類及管理方式」之「編號七、營建混合物」之「再
利用用途」？又上訴人受劉楊秀真之託，暫時將包含上開廢棄物
之剩餘泥、土、砂、石、磚、瓦、混凝土塊傾倒於泥濘路面，方
便施工車輛通行，若非最終作為該產業道路回填路基之用，則上
訴人有無違反廢棄物清理法之犯意？此攸關上訴人所為是否有廢
棄物清理法第三十九條第一項規定之適用及有無犯罪故意之認定
，原審未予釐清，遽認上訴人應成立廢棄物清理法第四十六條第
四款之犯罪，自有未洽。(二)、廢棄物清理法所稱之廢棄物，分為
一般廢棄物及事業廢棄物二類；建築廢棄物，固屬於事業廢棄物
之範圍。然依卷附內政部訂頒之「營建剩餘土石方處理方案」（
見偵查卷第八十六至九十四頁），營建剩餘土石方之種類包含建
築工程、公共工程及建築物拆除工程施工所產生之剩餘泥、土、
砂、石、磚、瓦、混凝土塊，惟不包括施工所附帶產生之金屬屑
、玻璃碎片、塑膠類、木屑、竹片、紙屑、瀝青等廢棄物；營建
工程產生剩餘之泥、土、砂、石、磚、瓦、混凝土塊，經暫屯、
堆置可供回收、分類、加工、轉運、處理、再生利用者，自屬有
用之土壤砂石資源。是以營建剩餘之廢棄物如土石、磚瓦等，依
上開規範，可作為資源利用者，即不屬於上揭廢棄物之範圍。依
原判決理由貳、一、(一)、2.認定：「……從而，建築工程、公共
工程及相關拆除施工所產生之泥、土、砂、石、磚、瓦、混凝土
塊等營建剩餘土石方，若與施工所附帶之金屬屑、玻璃碎片、塑
膠類、木屑、竹片、紙屑等營建廢棄物混雜，乃至於如本案之廢
木材、酒瓶、塑膠繩、球鞋及垃圾等廢棄物相混雜未經分類，皆
屬廢棄物範圍，應有廢棄物清理法之規範。查本案經檢察官檢附
被告現場傾倒之上開廢棄物照片送請行政院環境保護署鑑定，經
該署亦以九十四年九月八日環署廢字第○九四○○六四五一六號
函覆：依該函所附照片，本案遭廢置之物，包含磚塊、石頭、廢
土、廢瓦、廢木材、廢塑膠及垃圾等，屬營建混合物，應依廢棄
物清理法相關規定妥善清除、處理或再利用等語……並有卷附照
片足資對照，是被告（即上訴人）以大貨車自上開民權街址載運
並傾倒於前揭產業道路者，係屬廢棄物清理法所規範之廢棄物，
應無疑問，尚不因內中有部分係廢磚、瓦、土、石而有差異。」
（見原判決第四頁第二十行以下至第五頁第四行），似認包含
本件可供回收、分類、加工、轉運、處理、再生利用之廢磚、瓦
、土、石均屬廢棄物範圍，與前揭規範似相違背。不無違誤。又
依卷附之現場照片所示（見偵查卷第七十七至八十一頁），原判
決所謂之廢木材、酒瓶、塑膠繩、球鞋及垃圾等廢棄物，似非因
建築工程、公共工程及相關拆除施工所附帶產生之金屬屑、玻璃
碎片、塑膠類、木屑、竹片、紙屑等營建廢棄物，而屬經人丟棄
之一般廢棄物，混雜於上開廢磚、瓦、土、石中。而關於一般廢
棄物之清理，廢棄物清理法第十一條至第二十七條定有規範，其
中不依第十一條第一款至第七款規定清除一般廢棄物，或違反第
十二條（即一般廢棄物回收、清除、處理之運輸、分類、貯存、
排出、方法、設備及再利用，應符合中央主管機關之規定，其辦
法，由中央主管機關定之。執行機關得視指定清除地區之特性，
增訂前項一般廢棄物分類、貯存、排出之規定，並報其上級主管
機關備查）規定者，同法第五十條亦有行政罰鍰之處罰。苟上訴
人清除、處理本件之營建混合物，包含上開可作為資源利用及一
般廢棄物者，且該一般廢棄物佔全部營建混合物比例甚少（如本
件之廢木材、酒瓶、塑膠繩、球鞋及垃圾等廢棄物，均屬單一件
），似無不能或難以分別清除、處理之情形，能否因其等相互混
雜，即認上訴人前揭清除、處理行為違反廢棄物清理法第四十一
條第一項之規定，而有同法第四十六條第四款處罰之適用，尚非
無研酌之餘地。此攸關上訴人成立犯罪與否之重要事項，原判決
並未剖析明白，遽行判決，尚嫌率斷。以上或係上訴意旨所指摘
，或為本院得依職權調查之事項，應認原判決仍有撤銷發回之原
因。
據上論結，應依刑事訴訟法第三百九十七條、第四百零一條，判
決如主文。
中    華    民    國  一○○  年    六    月   十五   日
                      最高法院刑事第三庭
                          審判長法官  陳  正  庸  
                                法官  林  秀  夫  
                                法官  林  瑞  斌  
                                法官  謝  靜  恒  
                                法官  王  居  財  
本件正本證明與原本無異
                                      書  記  官  
中    華    民    國  一○○  年    六    月   二十   日
                                                     Ｍ